【裁判字號】    92,台上,1543
【裁判日期】    920717
【裁判案由】    給付工程款
【裁判全文】
最高法院民事判決                              九十二年度台上字第一五四三號
    上  訴  人  呂發起營造有限公司
    法定代理人  許駿敏
    訴訟代理人  李春錦律師
    被 上訴 人  冠億實業股份有限公司
    法定代理人  花先天
右當事人間請求給付工程款事件，上訴人對於中華民國九十年一月九日台灣高等法院
高雄分院第二審更審判決（八十九年度上更(一)字第六二號），提起上訴，本院判決如
左：
    主  文
原判決除假執行部分外廢棄，發回台灣高等法院高雄分院。
    理  由
本件被上訴人主張：上訴人於民國八十一年間向台灣省交通處公路局第三區工程處（
下稱公路局三工處）承攬台二十一線 290k+540-293k+570間路基路面新建及拓寬改善
工程（下稱台二十一線工程）、台三線旗山都市○○道路 413k+752-414k+996.19 及
415k+577.82-416k+662.47 路基路面拓寬工程（下稱台三線工程）、一八二線縣界中
埔段路基路面拓寬工程（下稱一八二線工程），於八十二年間將上開三項工程之ＡＣ
舖築工程（下稱系爭ＡＣ工程）交由伊承攬。約定各項工程各期工程款於公路局三工
處估驗後一個月內保留一成給付，末期款及保留款則於公路局三工處品檢股鑽孔試驗
壓實密度厚度合格，經主辦工程師批准ＡＣ數量後一個月內給付。系爭ＡＣ工程依序
於八十三年七月二十八日、同年十一月十日、八十四年一月十三日完工，已於八十四
年六月二十四日、同年十一月二十四日、同年十二月二十七日經公路局三工處驗收通
過，惟上訴人僅給付部分工程款，尚有工程款新台幣（下同）六百二十五萬二千零五
十九元未付等情，求為命上訴人如數給付並自訴狀繕本送達翌日起加給法定遲延利息
之判決（第一審判命上訴人給付被上訴人三百九十三萬四千八百三十九元本息，駁回
被上訴人其餘之訴；被上訴人就其中之二百零九萬八千四百六十一元本息部分，提起
上訴）。
上訴人則以：系爭ＡＣ工程款之給付期為﹁該項工程經公路局品檢股鑽孔試驗壓實密
度厚度合格後，經主辦工程師核准決算ＡＣ數量後一個月內付款﹂，該工程均於八十
三年底以前完工，公路局三工處依規定應於一個月內鑽孔試驗決算ＡＣ數量，被上訴
人自可行使系爭ＡＣ工程款請求權之八十三年底起算，迄其起訴之八十六年四月，已
逾二年消滅時效期間，伊得拒絕給付。且伊已付系爭ＡＣ工程款二千五百七十八萬三
千八百八十八元，超過估驗款九十二萬一千九百零八元等語，資為抗辯。
原審就被上訴人請求上訴人再給付二百零九萬八千四百六十一元本息部分，廢棄第一
審所為被上訴人敗訴之判決，改判如其聲明，並維持第一審所為命上訴人給付三百九
十三萬四千八百三十九元本息部分之判決，駁回其上訴，無非以：被上訴人前揭主張
上訴人向公路局三工處承攬台三線、台二十一線及一八二線三項工程，將其中系爭Ａ
Ｃ工程交由伊承攬，約定工程報酬係以施工所用之材料數量乘以單價計算之事實，業
據提出瀝青混凝土工程承攬書為證；又系爭ＡＣ工程總工程款為二千八百四十萬九千
零八十二元，為兩造所不爭，均堪信為真實。上訴人陳稱其已給付被上訴人系爭ＡＣ
工程款計二千五百七十八萬三千八百八十八元，詳如原判決附表一、二（下稱附表一
、二）所示。經查除其中附表一支票款部分，編號２所示一百十三萬五千六百八十元
、編號３所示三百零九萬二千元中之二百八十六萬二千元、編號４所示五十二萬九千
四百四十八元、編號５所示一百二十八萬七千三百六十元、編號６所示二百零三萬元
、編號７所示二百一十萬元、編號８所示一百萬元、編號９所示二百萬元、編號１０所
示一百九十四萬六千五百九十元中之一百五十二萬一千六百三十元，及附表二匯款部
分，編號１所示一百五十八萬四千零七十二元、編號５所示三百萬元、編號６所示二
百三十八萬六千五百七十二元、編號７所示九十三萬九千零二十元，合計二千二百三
十七萬五千七百八十二元，為被上訴人所不爭執，堪予認定外，其餘附表二編號２、
３、４所示三筆匯款，上訴人均將之匯入被上訴人之關係企業曜鴻營造有限公司（下
稱曜鴻公司）在華南銀行（屏東分行）開立之000000000000號帳戶，其
方式與其他之匯款均有不同，上訴人亦未能證明該匯款確係給付系爭ＡＣ工程款，被
上訴人主張附表二編號２、３、４之匯款，非上訴人用以支付系爭ＡＣ工程款，即屬
可採。又被上訴人於八十二年九月二十四日向上訴人請領有關一八二線之工程款，其
中系爭ＡＣ工程之估驗款為二百八十六萬二千元（五千四百噸，每噸單價五百三十元
），另ＡＣ補修工程款為十一萬二千元（一百四十噸，每噸不含柏油單價八百元），
及電信管線簡易ＡＣ工程款十五萬六千元（二千六百平方公尺，每平方公尺單價六十
元），合計三百十三萬元，有請收款明細表、帳簿及統一發票為憑，並經證人即被上
訴人會計賴明霞證述屬實，參諸證人蔡萬川之證述，足徵上訴人於前開期間給付被上
訴人之款項中，除系爭ＡＣ工程之工程款外，尚包括其另行委由被上訴人配合施工之
工程款項。是附表一編號３支票所示票款三百零九萬二千元，於扣除系爭ＡＣ工程之
工程款二百八十六萬二千元後，所餘二十三萬元即為ＡＣ補修工程款及電信管線簡易
ＡＣ工程款（上訴人尚少付三萬八千元），而非屬系爭ＡＣ工程之工程款。再查附表
一編號１０支票所示票款一百九十四萬六千五百九十元，其中僅一百五十二萬一千六百
三十元（三千一百九十噸，單價五百三十元，扣一成保留款）係給付系爭ＡＣ工程之
估驗款，其餘四十二萬四千九百六十元乃給付另項ＡＣ補修工程款，有被上訴人提出
之帳簿及統一發票可資比對。至附表一編號１支票所示票款二十三萬七千元，及附表
一編號支票所示票款二十八萬一千六百七十元，亦均非支付系爭ＡＣ工程之工程款
。依兩造就系爭ＡＣ工程所訂立之瀝青混凝土工程承攬書第五條付款辦法約定，末期
款於該項工程經公路局品檢股鑽孔試驗壓實密度、厚度合格，經主辦工程師核准決算
ＡＣ數量後一個月內付款。所約定﹁經主辦工程師核准決算ＡＣ數量﹂之目的，在確
認ＡＣ之數量，以為末期款計算之憑據，故其真意應指該工程結算經公路局派員驗收
合格（核定ＡＣ數量）之意。查台二十一線、台三線、一八二線路基路面拓寬工程Ａ
Ｃ路面公路局派員驗收合格日期依序為八十四年六月二十二日、八十四年十一月二十
四日、八十四年十二月二十七日，依兩造之約定，各該末期款及保留一成之估驗款，
上訴人應於上述日期後一個月內付款，請求權時效自斯時起計算，迄被上訴人於八十
六年四月三日起訴請求系爭ＡＣ工程之末期款及保留款，並未罹於時效消滅。綜上所
述，被上訴人向上訴人承攬系爭ＡＣ工程，其總工程款為二千八百四十萬九千零八十
二元，上訴人既僅給付二千二百三十七萬五千七百八十二元，尚有六百零三萬三千三
百元未付。被上訴人請求上訴人給付承攬報酬六百零三萬三千三百元本息，即屬正當
，應予准許等詞，為其判斷之基礎。
查上訴人一再辯稱：被上訴人僅承攬伊之系爭ＡＣ工程，未承攬其他工程，其關係企
業曜鴻公司亦未承攬伊之工程，如附表二編號１至編號６所示匯款六筆，伊均係依被
上訴人之指示匯入曜鴻公司之銀行存款帳戶，以給付系爭ＡＣ工程之工程款，有被上
訴人提出曜鴻公司之銀行存摺可考，足證曜鴻公司係被上訴人指定之有受領權人，前
開匯款均已清償系爭ＡＣ工程之工程款云云（見原審上字卷第一宗八七頁正面、一三
六頁背面、二四八頁背面、第二宗三一三頁正面、三七一頁、第三宗二二頁背面、二
三頁正面、上更(一)字卷六六、六七頁、本院八十九年度台上字第一七七一號卷五七頁
背面）。徵諸被上訴人提出之曜鴻公司銀行存摺記載，八十二年六月二十五日存入一
百五十八萬四千零七十二元，同年八月二十三日存入三百萬元，同年十月四日存入二
百三十八萬六千五百七十二元，且均以手寫﹁呂發起ＡＣ款﹂字樣（見原審上字卷第
一宗二二六、二二七頁、第二宗三四九、三五０、三五六、三五七頁、第三宗一三一
、一三二頁），似與附表二編號１、５、６所示匯款日期、金額均相合，且與該附
表編號２、３、４之匯款方式相同。而被上訴人就上訴人與曜鴻公司間並無承攬關係
之事實，似亦無何爭執。則上訴人之抗辯是否全不足取？已非無疑。況被上訴人既主
張附表二編號２、３、４所示之匯款、附表一編號１、所示之支票款及編號３、１０
所示之部分支票款，係上訴人給付伊另承攬之ＡＣ補修工程款、電信管線簡易ＡＣ工
程款等，非給付系爭ＡＣ工程之工程款云云，自應由被上訴人就伊另承攬上訴人之Ａ
Ｃ補修工程、電信管線簡易ＡＣ工程等負舉證責任。原審未命被上訴人舉證證明其與
上訴人另有ＡＣ補修工程、電信管線簡易ＡＣ工程之詳情，遽為上訴人不利之判斷，
亦有未洽。原審進而謂：附表二編號２、３、４所示三筆匯款，上訴人均將之匯入曜
鴻公司在華南銀行（屏東分行）之帳戶，其方式與其他之匯款均有不同等語，更有認
定事實核與卷內證據資料不符之違誤。次查被上訴人提出八十二年十月六日之統一發
票記載，品名瀝青混凝土、數量二、０００Ｔ(噸)、單價五二０元、金額一、０四０
、０００元、營業稅五二、０００元、總計一、０九二、０００元；同月十二日之統
一發票記載，品名瀝青混凝土、數量二、三二五Ｔ、單價五二一．七元、金額一、二
一二、九五二元、營業稅六０、六四八元、總計一、二七三、六００元；同月十三日
之統一發票記載，品名瀝青混凝土、數量一四００Ｔ、單價五二０元、金額七二八、
０００元、營業稅三六、四００元、總計七六四、四００元；備註欄均記載一八二線
中埔（見原審上字卷第三宗九六至九八頁、一一０至一一二頁，並參見九三頁），果
均無誤，原審據以認定被上訴人就該統一發票之請款及附表一編號３支票所示票款三
百零九萬二千元，尚包括另ＡＣ補修工程款十一萬二千元（一百四十噸，每噸不含柏
油單價八百元），及電信管線簡易ＡＣ工程款十五萬六千元（二千六百平方公尺，每
平方公尺單價六十元），是否與統一發票之記載相符？證人賴明霞、蔡萬川之證述是
否實在？非無進一步調查說明之必要。再按私文書之真正，他造當事人有爭執者，舉
證人應負證明其真正之責，此觀民事訴訟法第三百五十七條之規定自明。查被上訴人
提出之帳簿係屬私文書，上訴人既否認其為真正（見原審上字卷第一宗二六四頁背面
、二七二頁背面、第二宗三七一頁正面、第三宗二二頁背面、上更(一)字卷六六頁），
原審未命被上訴人舉證證明該帳簿為真正，即採為判決之基礎，亦有未合。末查上訴
人辯稱：從ＡＣ減價資料工程處同意備查日，至公路局辦理全部工程驗收日、末期估
驗日，時間甚久，可能經年累月，被上訴人深諳此作業程序，且能於減價資料報核後
取得准予備查之ＡＣ決算數量，為能早日取得末期款，乃於承攬書約定：﹁末期款於
該項工程經公路局品檢股鑽孔試驗壓實密度、厚度合格後，經主辦工程師核准決算Ａ
Ｃ數量後一個月內付款﹂。本件全部工程驗收日台三線工程為八十四年十一月二十四
日、一八二線工程為同年十二月二十七日，然被上訴人台三線及一八二線工程之尾款
請款單日期均為八十四年十一月十八日，可見被上訴人於全部工程驗收日前已知悉﹁
主辦工程師核准決算ＡＣ數量﹂，據以向伊請款云云（見原審上字卷第三宗一七頁正
面、上更(一)字卷六三、六四頁，並參見第一審卷一五、一八頁）。而依證人簡明福證
稱：ＡＣ數量之核准決算日期為八十三年十一月九日云云（見原審上字卷第一宗七三
頁背面），似見核准決算日期早經確定。乃原審未詳加審酌，遽認台二十一線、台三
線、一八二線路基路面拓寬工程ＡＣ路面公路局派員驗收合格日期依序為八十四年六
月二十二日、八十四年十一月二十四日、八十四年十二月二十七日，依兩造之約定，
上訴人就各該末期款及保留一成之估驗款，須於上述日期後一個月內給付，被上訴人
之請求權時效應自斯時起計算，而為不利於上訴人之認定，即嫌率斷。上訴論旨，指
摘原判決不當，求予廢棄，非無理由。
據上論結，本件上訴為有理由。依民事訴訟法第四百七十七條第一項、第四百七十八
條第一項，判決如主文。
中      華      民      國    九十二    年      七      月     十七     日
                              最高法院民事第七庭
                                  審判長法官  蘇  茂  秋
                                        法官  徐  璧  湖
                                        法官  朱  建  男
                                        法官  蘇  達  志
                                        法官  沈  方  維
      右正本證明與原本無異
                                              書  記  官
中      華      民      國    九十二    年      七      月    三十一    日
                                                                        Ｔ


司法院資訊處製作；財團法人民間司法改革基金會備份。
